【裁判字號】    99,消債更,186
【裁判日期】    990611
【裁判案由】    聲請更生程序
【裁判全文】
臺灣高雄地方法院民事裁定           99年度消債更字第186號
聲  請  人  甲○○
上列當事人因消費者債務清理事件聲請更生，本院裁定如下：
    主  文
聲請駁回。
聲請費用由聲請人負擔。
    理  由
一、聲請意旨略以：伊積欠台灣土地銀行股份有限公司（下稱土
    地銀行）等債權人共計新台幣（下同）3,762,093 元（其中
    有擔保債務為2,357,000 元，餘為無擔保債務），惟聲請人
    目前每月薪資收入，於扣除扶養費用及必要生活費用，並支
    付高雄市左營區○○○路15號4 樓（下稱系爭房屋）之房屋
    貸款後，所餘不多，而有不能清償債務情事。嗣消費者債務
    清理條例（下稱消債條例）頒布後，聲請人向最大債權銀行
    土地銀行申請前置協商，經該銀行於民國98年12月9 日以聲
    請人無法負擔任何還款條件為由，而拒絕與聲請人協商，並
    發給前置協商不成立通知書。又聲請人無擔保或無優先權之
    債務總額未逾1,200 萬元，復未經法院裁定開始清算程序或
    宣告破產，爰依消費者債務清理條例第151 條第1 項、第15
    3 條規定，聲請准予更生等語。
二、按債務人不能清償債務或有不能清償之虞者，得依本條例所
    定更生或清算程序，清理其債務，消債條例第3 條定有明文
    。蓋經濟上陷於困境之消費者，若任其於惡性循環之債務窘
    境中自生自滅，其將衍生嚴重之社會問題，致難以維持安定
    之社會經濟秩序，故有予之分別情形依更生或清算之程序清
    理其債務之必要，藉以妥適調整其與各相關債權人等間之權
    利義務關係，以謀求消費者經濟生活之更生機會，從而健全
    社會經濟發展。惟私法上債之關係，係以當事人間之信賴關
    係為基礎，為社會經濟組織之重要支柱，故當事人於以法律
    行為追求自己之利益之際，亦應顧及對方之利益，並考量債
    權債務在社會上之作用，本於誠實及信用之原則，行使其債
    權及履行其債務，故債務人之消費者欲以上開條例為其所負
    義務之調整者，自應本於誠信原則之本旨，僅在其不能清償
    債務或有不能清償之虞而使其陷於經濟上之困境時，始得准
    許之，以避免其藉此善意之立法而惡意圖謀減免債務，致使
    社會陷於道德之危險，並因此使信用緊縮而造成社會經濟之
    動盪。再者，依消債條例第151 條第1 項、第5 項規定，係
    採「協商前置主義」，而債務人於協商程序中，自應本於個
    人財產及收支狀況，依最大誠信原則，商討解決方案，如終
    究不能協商，於聲請更生或清算時，法院審酌上開條文所謂
    「不能清償或有不能清償之虞」，允宜綜衡債務人全部收支
    及財產狀況，評估是否已不能維持符合人性尊嚴之最基本生
    活條件，如曾有協商方案，其條件是否確實不能達到上開基
    本之要求等，為其判斷之準據。又聲請更生或清算不合程式
    或不備其他要件者，法院應以裁定駁回之，但其情形可以補
    正者，法院應定期間先命補正，消債條例第8 條亦有明文。
三、聲請人主張前情，有債權人清冊、前置不成立通知書及當事
    人綜合信用報告－債務清理條例前置協商專用債權人清冊各
    1 件為憑（見本院卷第1 至3 頁、第35頁、第107 至109 頁
    、第14至18頁）。惟揆諸前揭條文之規定及說明意旨，聲請
    人須應有不能清償債務或有不能清償債務之虞，且此情形業
    使其陷於經濟上之困境時，法院始得准之進行更生或清算程
    序。經查：
  (一)聲請人在華歌爾股份有限公司（下稱華歌爾公司）擔任專櫃
    銷售人員，97年度年收入為571,161 元，換算每月平均收入
    為47,597元（元以下四捨五入），而98年2 月至6 月及10月
    至12月之每月平均收入則為47,253元，有聲請人提出之財政
    部高雄市國稅局97年度綜合所得稅各類所得資料清單、華歌
    爾公司98年2 至6 月及10至12月員工薪資單各1 份可按（見
    本院卷第15頁、第45至48頁），應認聲請人目前收入至少為
    47,253元。
  (二)次按受扶養權利者，以不能維持生活而無謀生能力者為限，
    民法第1117條第1 項定有明文；同條第2 項規定，前項無謀
    生能力之限制，於直系血親尊親屬不適用之，即直系血親尊
    親屬受扶養者，仍須以不能維持生活者為限（最高法院87年
    度臺上字第1696號判決意旨參照）。本件聲請人雖主張其須
    支付1 家4 口之生活費用18,000元，然本件聲請人前於87年
    間即與前配偶江正義離婚，且其與江正義所生子女江家慶（
    78年12月生）、江倩誼（77年8 月生）均已成年等事實，有
    戶籍謄本1 份在卷足憑（見本院卷第18至20頁），又聲請人
    復未證明江家慶及江倩誼，有何無謀生能力之情事存在，自
    難認聲請人仍須扶養江正義、江家慶及江倩誼。再者，聲請
    人另主張須按月支出其母廖梅英之扶養費3,000 元、前婆婆
    李春蘭每月洗腎費用5,000 元云云，惟廖梅英於97年度有利
    息所得107,779 元之事實，有本院依職權調取之廖梅英97年
    稅務電子閘門財產所得調件明細表（見本院卷第127 頁）在
    卷可佐，以年利率2%推算，廖梅英97年間名下存款已達5,38
    8,950 元，顯足以維持生活，並無受聲請人扶養之必要。而
    聲請人與江正義已於87年間離婚，亦如前述，則其與李春蘭
    間，即無法律上之親屬關係可言，聲請人主張為其支出洗腎
    費用，亦難認係必要費用。故聲請人主張須按月支出廖梅英
    之扶養費3,000 元、李春蘭之洗腎費用5,000 元，均非可採
    。
  (三)另關於聲請人本人每月之必要生活費用及扶養費用支出部分
    ，並未提出全部憑證以資證明，無從審酌是否均屬必要之費
    用，此部份因消債條例之立法目的，係為使不幸陷入經濟困
    境之人得以清理債務、重建生活，並在清理過程中能保有符
    合人性尊嚴之最低基本生活，而非維持債務人過去慣常之寬
    裕生活，是以如任由聲請人主張其基本生活費用及扶養費用
    之數額，將造成揮霍無度以致清償能力降低，反而易使更生
    程序無從進行。因此，本院參酌聲請人居住在高雄市，認應
    以內政部所公告之99年度高雄市每人每月最低生活費用11,3
    09元為標準，計算聲請人每月必要之生活費用始為合理。再
    者，聲請人主張尚須按月支出系爭房屋房貸費用約12,017元
    ，並提出土地銀行房貸每月繳款金額表、存摺封面及內頁影
    本為證（見本院卷第87至94頁），本院審諸聲請人、江家慶
    及江倩誼均同住在系爭房屋之事實，有上開戶籍謄本1 份可
    稽，認系爭房屋為聲請人及其家人居住所必需之自用住宅，
    則系爭房屋房貸費用之支出，亦堪認係必要費用。據此計算
    ，聲請人目前每月須支出之必要費用為23,326元（計算式：
    11,309元＋12,017元＝23,326元），而依聲請人目前每月平
    均收入47,253元計算，在扣除其個人最低生活費用及系爭房
    屋之房貸費用後，聲請人至少仍有餘款23,927元可供運用（
    計算式：47,253元－23,326元＝23,927元），再參酌土地銀
    行提供之還款方案為180 期，利率1%，每期還款6,998 元（
    見本院卷第35頁之前置協商不立通知書）乙節以觀，足見聲
    請人足以負擔土地銀行提供之還款方案，自難認聲請人清償
    債務或不能清償之虞之情事。
四、綜上所述，聲請人既有固定收入，且其收入扣除其必要生活
    費用及扶養費支出後，並無不能清償債務或不能清償之虞之
    情事，其聲請既不符合消費者債務清理條例第3 條所定要件
    ，且此要件欠缺又屬無從補正，依上揭條文意旨，自應駁回
    其更生之聲請，爰裁定如主文。
五、爰依消費者債務清理條例第8 條前段、第15條，民事訴訟法
    第78條，裁定如主文。
中    華    民    國    99    年    6     月    11    日
                  民事第五庭  法  官  李育信
上為正本係照原本作成。
如不服本裁定，應於裁定送達後10日內，以書狀向本院提出抗告
，並繳納抗告費新臺幣1 千元。
中    華    民    國    99    年    6     月    11    日
                              書記官  林玉珊

司法院資訊處製作；財團法人民間司法改革基金會備份。
